臺灣高等法院刑事判決　　　　　　　　96年度上易字第1861號
上　訴　人　臺灣板橋地方法院檢察署檢察官
上　訴　人即
被　　　告　丙○○○
被　　　告　丁○○
共　　　同
選任辯護人　蔡明熙律師
上列上訴人因被告妨害自由案件，不服臺灣板橋地方法院96年度
易字第160號，中華民國96年6月21日第一審判決（起訴案號：臺
灣板橋地方法院檢察署95年度偵字第27756 號），提起上訴，本
院判決如下：
    主  文
原判決關於丙○○○無故侵入他人住宅部分撤銷。
丙○○○被訴無故侵入他人住宅部分無罪。
其他上訴駁回。
    理  由
撤銷改判部分
一、公訴意旨: 丙○○○因甲○○之母乙○○積欠渠債務未還，
    乃於民國九十五年十一月二日晚間八時許，前往乙○○與甲○○同居位於臺北縣中和巿新生街一六六巷十七之一號二樓
    住處索討債務，竟基於無故侵入他人住宅之犯意，先按該住
    處設於二樓之門鈴，待甲○○開啟大門後，未經甲○○之同
    意，無故趁機侵入該住處陽臺內，嗣經甲○○要求始退至樓
    梯間。因認被告丙○○○涉有刑法第306條第1項之罪嫌。
二、訊據被告丙○○○固坦承在前述時間及地點，確有進入告訴
    人甲○○住處陽臺內一節不諱，惟矢口否認有何無故侵入住
    宅犯行，辯稱：當時伊按門鈴，甲○○開門讓伊進去，伊進
    到陽臺後，甲○○說裡面有小孩，叫伊到外面談，伊等就在
    樓梯間談云云。
三、本院查：
(一)、證人即告訴人甲○○於原審審理時證稱：九十五年十一月
      二日晚間八時許，有人按門鈴，伊打開第一道木門沒有看
      到人，接著打開第二道鐵門，丙○○○就進來，進到陽臺
      ；伊不認識丙○○○，渠說要找伊母親，因伊母親欠渠錢
      ，伊說伊母親不在家，並表示家裡有兩個小孩，不然到外
      面講，渠說好，伊等就在樓梯間講話等語（見原審九十六
      年六月七日審判筆錄）
(二)、經查: 被告丙○○○前往上址找債務人乙○○要債，尚非
      「無故」，又渠僅止於到達陽臺，且係由甲○○開啟大門
      ，渠始進入，經甲○○要求即至樓梯間談話，即與刑法無
      故侵入住宅罪之構成要件不該當云云。此外，復查無其他
      積極證據足資證明被告丙○○○有侵入住宅犯行，公訴人
      所指被告丙○○○此部分犯罪嫌疑即有不足，被告上訴否
      認犯罪為有理由，檢察官上訴認原審判決過輕，為有理由
      ，原判決既有可議，即應由本院撤銷改為無罪之諭知。
上訴駁回部分：
一、公訴意旨另以：被告丙○○○因告訴人甲○○之母乙○○積
    欠之債務未還，於九十五年十一月二日晚間八時許，與被告
    丁○○與真實姓名年籍不詳之成年男子，前往臺北縣中和巿
    新生街一六六巷十七之一號二樓乙○○住處欲尋求解決，詎
    在二樓樓梯間內，因被告丙○○○要求告訴人甲○○簽發本
    票遭拒後，渠等三人共同基於妨害自由之犯意，由被告丙○○○以不同意即要闖入住宅等語脅迫，並由被告丁○○以雙
    手壓制告訴人甲○○脖子及右手，脅迫告訴人甲○○書立借
    據及在還款同意書上簽名並捺印，以此等方式，使告訴人甲○○行無義務之事，因認被告丙○○○、丁○○均涉犯刑法
    第三百零四條第一項之強制罪嫌等語。
二、公訴人認被告丙○○○、丁○○涉犯上揭罪嫌，係以被告二
    人之供述、告訴人甲○○之指訴、債權憑證及支付命令各一
    份、借據及還款同意書各一紙等資為其論據。
三、按犯罪事實應依證據認定之，無證據不得認定犯罪事實；又
    不能證明被告犯罪者，即應諭知無罪之判決，刑事訴訟法第
    一百五十四條第二項、第三百零一條第一項分別定有明文。
    次按認定不利於被告之事實，須依積極證據，苟積極證據不
    足為不利於被告事實之認定時，即應為有利於被告之認定，
    更不必有何有利之證據。又認定犯罪事實所憑之證據，雖不
    以直接證據為限，間接證據亦包括在內，然而無論直接或間
    接證據，其為訴訟上之證明，須達於通常一般人均不致有所
    懷疑，而得確信其為真實之程度，始得據為有罪之認定，最
    高法院三十年上字第八一六號及七十六年臺上字第四九八六
    號判例意旨可資參照。末按告訴人之告訴，係以使被告受刑
    事訴追為目的，是其陳述是否與事實相符，仍應調查其他證
    據以資審認，最高法院五十二年度臺上字第一三００號著有
    判例。
四、訊據被告丙○○○、丁○○均不否認在前述時間及地點，找
    告訴人甲○○之母乙○○催討債務，嗣在該處樓梯間內簽署
    借據及還款同意書等事實，惟均堅決否認有何強制犯行，被
    告丙○○○辯稱：當時甲○○說渠母不在家，並表示渠母所
    欠款項，以後不要再找渠母催討，找渠即可，且答應每月還
    一萬元，伊就要求甲○○寫借據，因為伊不會寫，就打電話
    叫伊先生進來樓梯間，寫完借據後伊等就走了，甲○○這麼
    高大，伊怎麼可能脅迫渠等語，被告丁○○辯稱：那天伊太
    太看到甲○○那麼高壯而且有刺青，才叫伊進去樓梯間，伊
    要求甲○○一個月還二萬元，但渠說只能還一萬元，伊認為
    要白紙黑字寫下來，渠是自願寫的，渠說不要找渠母，由渠
    來負責，渠母欠伊等一百五十萬元，倘若伊真的很兇，怎麼
    可能同意渠一個月只還一萬元，那要還十幾年才還得清等語
    ；辯護人亦辯稱：被告夫妻二人年紀已大，且身材並不魁武
    ，而係體弱多病之老人，不可能對甲○○做出強制之行為等
    語。經查：
  (一)告訴人甲○○雖於偵查中及原審審理時指稱：一開始伊與丙○○○在樓梯間談，此時還只有伊等二人，渠說伊母欠渠錢
    ，地下錢莊的人壓渠來要錢，之後渠叫樓下的人上來，丁○○和另外一個人就上來，當時伊很害怕，渠等脅迫要進去伊
    住處，伊很害怕渠等會傷害伊家人，所以伊就答應伊會處理
    ，丙○○○從皮包拿出本票叫伊簽金額一百五十萬元，伊不
    肯簽，渠又脅迫要闖進伊住處，伊還是說伊並沒有欠錢為什
    麼要簽本票，丙○○○就說不然就簽借據，丁○○就一隻手
    壓伊脖子，另一隻手壓伊的手去寫借據，又拉伊的手按指印
    ，還款同意書也是丁○○壓伊的手簽名及寫日期、身分證字
    號、地址云云（見臺灣板橋地方法院檢察署九十五年度偵字
    第二七七五六號偵查卷第三十頁至第三一頁及本院九十六年
    六月七日審判筆錄）。然而，告訴人甲○○乃一青壯成年人
    ，渠並自承身高約一百八十六公分、體重約七十公斤（見同
    上審判筆錄），反觀被告丁○○已年近七旬，人老體弱，則
    實難想像其何以能憑一人之力，用徒手壓制告訴人甲○○之
    頸部及手迫使渠簽署借據及還款同意書？況觀諸卷附告訴人
    甲○○親自書寫全文之借據以及簽署之還款同意書（見同上
    偵查卷第二十頁），其上字跡筆劃連續，尚稱端正，顯與手
    部遭人壓制下所書寫之字跡形態不同，是告訴人甲○○指稱
    ：伊係遭被告丁○○壓制頸部及手而簽署借據及還款同意書
    一節，尚與常情有悖。
  (二)被告丙○○○已經告訴人甲○○之要求而退至樓梯間商談債
    務問題，嗣被告丁○○前來亦僅在樓梯間內繼續討論還款方
    式，則告訴人甲○○何以會害怕被告丙○○○、丁○○再度
    闖進渠住處內？況以渠年齡及身材，較以被告丙○○○、丁○○二人，又何懼之有？復參以告訴人甲○○之母確積欠被
    告丙○○○一百十四萬六千五百元及其利息、執行費用，有
    支付命令及債權憑證各一紙存卷可查（見同上偵查卷第十八
    頁及第十九頁），則倘被告丙○○○、丁○○二人確有意以
    強暴、脅迫之手段使告訴人甲○○承擔債務及償還款項，又
    豈有同意渠每月僅攤還一萬元、須歷時長達十餘年之理？是
    告訴人甲○○陳稱：伊係遭被告二人脅迫始簽署借據及還款
    同意書云云，實難逕信為真。
  (三)告訴人甲○○另指：當時在樓梯間，尚有一名不詳男子在場
    云云；惟據其所述情節，該名男子並未對其施以任何肢體暴
    力或言語恐嚇之事。再依告訴人甲○○提供其住處樓下之巷
    弄監視錄影系統監錄影像翻拍光碟顯示之畫面，被告丙○○○、丁○○原與一名男子同在該巷弄徘徊，嗣於九十五年十
    一月二日晚間八時十三分三十一秒，被告丁○○與該名男子
    進入上址公寓內，惟該光碟內之檔案畫面，旋即跳至同日時
    四十九分三十三秒，斯時該名男子又出現在同一巷弄內獨自
    徘徊，迄至光碟內檔案畫面結束（即同日時五十三分五十五
    秒）止，均未見被告丙○○○、丁○○出現，業經原審勘驗
    屬實（見原審九十六年五月一日準備程序筆錄）；惟告訴人
    甲○○提供之翻拍畫面並非連續，尚無法據以釐清該名男子
    是否確與被告丙○○○、丁○○同在告訴人甲○○之住處樓
    梯間內以及逗留之時間長短，自難認定該名男子即有共同對
    告訴人甲○○施以強暴、脅迫之行為。
五、綜上所述，本件告訴人甲○○雖迭稱渠遭被告二人以強暴、
    脅迫之手段而書立借據及還款同意書云云，惟渠指訴尚有上
    揭多處瑕疵可指，自無法僅以渠單方面之指訴，遽認被告丙○○○、丁○○有迫使渠行無義務之事之行為。此外，復查
    無其他積極證據足認被告二人涉有公訴意旨所指強制犯行，
    揆諸首揭說明，既不能證明渠等此部分犯罪，原審為無罪之
    諭知。核無違誤。
六、檢察官上訴意旨以：(1)監視器畫面內容所示，另一名男子是
    騎機車與被告二人會合，(2)被告丙○○○誘使告訴人出門，
    馬上呼喚另一男子上樓梯間，(3)被告二人與告訴人談判時間
    至少35分鐘，(4)被告二人係預謀討債，且強迫告訴人簽立借
    據，(5)告訴人身高187 公分、惟其70公斤，身體瘦弱，而被
    強暴、脅迫，(6)告訴人簽二份文件，顯係被脅迫等情。經查
    ：(1)檢察官並無法舉證證明另一男子係與被告同往，(2)亦無
    證據證明係被告丙○○○呼叫另一男子上樓梯間，(3)縱告訴
    人與被告二人談判時間達35分鐘，亦難認必有強暴脅迫行為
    ，(5)告訴人187 公分，應屬壯碩，而非瘦弱，(6)告訴人簽二
    份文件，尚難認係被告強迫所致。綜上，檢察官上訴意旨，
    仍執陳詞，任意指摘原判決不當，為無理由，應予駁回。
據上論斷，應依刑事訴訟法第368條、第369條第1項前段、第364
條、第301 條判決如主文。
本案經檢察官劉靜婉到庭執行職務。
中　　華　　民　　國　　96　　年　　9 　　月　　20　　日
                  刑事第八庭審判長法　官  鄭文肅
                                  法　官　蔡光治
                                  法　官　陳貽男
以上正本證明與原本無異。
不得上訴。
                                  書記官  王泰元
中　　華　　民　　國　　96　　年　　9 　　月　　20　　日
